【裁判字號】    99,上易,988
【裁判日期】    991221
【裁判案由】    返還價金等
【裁判全文】
臺灣高等法院民事判決                 99年度上易字第988號
上  訴  人  台灣翔詠國際股份有限公司
法定代理人  賀泰儒
訴訟代理人  馬在勤律師
複  代理人  陳佳雯律師
被  上訴人  智冠科技股份有限公司
法定代理人  王俊博
訴訟代理人  陳錦隆律師
複  代理人  陳維鈞律師
訴訟代理人  黃雪鳳律師
上列當事人間返還價金等事件，上訴人對於中華民國99年9月8日
臺灣臺北地方法院99年度訴字第329號民事判決提起一部上訴，
本院於民國99年12月7日言詞辯論終結，判決如下：
主      文
原判決關於命上訴人給付超過新臺幣參拾陸萬柒仟零參拾伍元本
息部分，及該部分假執行之宣告，暨訴訟費用之裁判（除確定部
分外）均廢棄。
上開廢棄部分，被上訴人在第一審之訴及假執行之聲請均駁回。
第一審（除確定部分外）、第二審訴訟費用由被上訴人負擔。
事實及理由
一、被上訴人起訴主張：兩造於民國93年3月31日簽訂經銷合約
    書（下稱防毒軟體合約），由上訴人將其PANDA鈦金版、
    PANDA鉑金版等單機版電腦防毒軟體產品，授權伊為臺灣地
    區之獨家總經銷，期間自93年4月1日起至97年3月31日止。
    兩造嗣於93年10月1日、11月5日、94年8月23日及11月29日
    ，基於前開合約，就PANDA防毒軟體產品之網站銷售、「PAN
    DA2008單機版3人授權完整盒裝產品」、「PANDA2008鉑金版
    環保包-3人版」、「PANDA鈦金版＋系統管理大師組合包」
    及「PANDA鉑金版2006防毒軟體」等項之授權，分別簽訂上
    開軟體產品之協議書。上訴人於97年2月29日告知伊前開合
    約屆至後終止，不予續約。伊於防毒軟體合約期滿終止後，
    雖已依約定之次序，處理庫存之PANDA防毒軟體，惟上訴人
    未同意伊之軟體促銷方案，亦無其他新產品供伊就庫存之
    PANDA防毒軟體進行換貨，是伊得依約將PANDA防毒軟體及促
    銷贈品等庫存產品退貨予上訴人。又其於94年8月11日就其
    「極速備份還原系統」與伊簽訂臺灣地區年度經銷合約書（
    下稱還原系統合約），授權伊為臺灣地區之獨家總經銷。因
    兩造未於期間屆滿前1個月續約，該合約亦於96年12月31日
    期滿時終止。依還原系統合約之約定，伊就極速備份還原系
    統產品仍有100％之退換貨權利，故伊得請求上訴人辦理退
    貨。伊於合約有效期間內向上訴人採購產品之總金額為新臺
    幣（下同）17,411,013元，伊得退貨之金額為11,562,715元
    ，又伊為給付貨款簽發支票之金額計8,106,995元，上訴人
    就伊退貨僅退還632,631元，以上，伊溢付之貨款為1,626,
    066元，上訴人受領該金額之法律上原因已不存在。爰依民
    法第179條之規定，求為命上訴人如數給付，及其中1,425,
    937元自起訴狀繕本送達翌日起，其餘200,129元自準備書狀
    繕本送達翌日起，均加計法定遲延利息之判決。
二、上訴人則以：被上訴人得以促銷、換貨、退貨之方式處理者
    ，限於防毒軟體合約終止該年度（2008年）之庫存品，另限
    於各該首批訂購之產品，其亦得向伊換貨，其餘均須經伊同
    意始得換貨。被上訴人遲延辦理2007年版及之前版本產品之
    庫存品換貨（計1,259,031元），伊無接受換貨或退款之義
    務，故伊僅有退還367,035元之義務。被上訴人所稱伊同意
    換貨者，係基於長期履配合其需求或為維護兩造繼續交易而
    同意；另「PANDA鈦金版＋系統管理大師組合包」部分係依
    還原系統合約處理，被上訴人本有全數退貨之權利，非謂被
    上訴人任何庫存品均得要求換貨或退貨等語，資為抗辯。
三、原判決命上訴人應給付1,626,066元，及其中1,425,937元自
    98年5月27日起，及其中200,129元自98年7月16日起，均至
    清償日止，按週年利率5％計算之利息。上訴人提起一部上
    訴，聲明：
    (一)原判決命上訴人給付超過367,035元本息部分及該部分假
      執行之宣告均廢棄。
    (二)上開廢棄部分，被上訴人在第一審之訴及假執行之聲請均
      駁回。
    被上訴人答辯聲明：上訴駁回。
    （原審准許被上訴人就附表一所示22個產品項目退貨之請求
    ，得退款367,035元部分，未據上訴人聲明不服而告確定）
四、兩造不爭執事項：
    (一)兩造於93年3月31日就其PANDA鈦金版、PANDA鉑金版等單
      機版電腦防毒軟體產品簽訂經銷合約書，授權被上訴人為
      上開軟體在臺灣地區之獨家總經銷，該經銷合約有效期間
      為自93年4月1日起至97年3月31日止，有該經銷合約書附
      卷可稽（見原審審訴卷第8-12頁）。
    (二)兩造嗣於93年10月1日、93年11月5日、94年8月23日及94
      年11月29日，基於PANDA防毒軟體總經銷合約，就PANDA
      防毒軟體產品之網站銷售、「PANDA2008單機版3人授權完
      整盒裝產品」、「PANDA 2008鉑金版環保包-3人版」、「
      PANDA鈦金版＋系統管理大師組合包」及「PANDA鉑金版
      2006防毒軟體」等項之授權，分別簽訂上開軟體產品之協
      議書，亦有前開協議書附卷可稽（見原審審訴卷第13-17
      頁）。
    (三)上訴人以97年2月29日通知書函告被上訴人防毒軟體總經
      銷合約於有效期間屆滿後終止，不予續約，有通知書一件
      附卷可稽（見原審審訴卷第18頁）。
    (四)上訴人嗣以97年4月2日桃園中路郵局第460號存證信函表
      示依防毒軟體經銷合約書第6條第4項之約定次序，處理被
      上訴人庫存之PANDA防毒軟體之方式依序為促銷、換貨、
      退貨，惟上訴人並未同意被上訴人提出之軟體促銷方案，
      有前開存證信函及電郵附卷可參（見原審審訴卷第19-27
      頁）。
    (五)兩造於94年8月11日就上訴人之「極速備份還原系統」簽
      訂臺灣地區年度經銷合約書，授權被上訴人為上開軟體在
      臺灣地區之獨家總經銷。又依該經銷合約書第6條第1項約
      定，因兩造並未於合約有效期間屆滿前1個月續約，是「
      極速備份還原系統」之經銷合約業於96 年12月31日期滿
      時終止，亦有該經銷合約書附卷可稽（見原審審訴卷第
      125-128頁）。
    (六)兩造對各自提出卷附之書證暨單據均不爭執。
    (七)防毒軟體經銷合約書第3條第6、7項約定「甲方（即上訴
      人）同意乙方（即被上訴人）向甲方訂購之丙軟體首批數
      量，乙方擁有100％之換貨權利。」、「乙方同意首批之
      後續訂之產品，則須經由甲方同意才可進行換貨。」。第
      6條第4項約定「本合約終止時，雙方應於30天內針對乙方
      之丙軟體庫存協商處理方式，處理之優先原則依序如下：
      促銷、換貨、退貨。」（見原審審訴卷第8、10頁）。
    (八)被上訴人於94年8月29日向上訴人訂購首批「極速備份還
      原系統」，每套單價545元（未稅），尚有2套未辦理退貨
      ，退貨金額含稅為1,145元（計算式：2×545×1.05），
      上訴人接受被上訴人退貨。
    (九)被上訴人於前開經銷合約之有效期間內，向上訴人採購PA
      NDA防毒軟體產品及極速備份還原系統等產品之總金額為
      17,411,013元。被上訴人已開立支票給付貨款予上訴人之
      總金額共計為8,106,995元。上訴人於前開經銷合約有效
      期間內，因被上訴人辦理退貨已開票退還632,631元。
五、被上訴人主張兩造所定防毒軟體及還原系統合約，因有效期
    間屆滿而終止後，得依約就上開軟體辦理退貨，而其辦理進
    行退貨後，上訴人先前受領退貨部分價金1,626,066元之法
    律上原因已不存在，應依民法第179條之規定返還價金等情
    ，上訴人就其中如附表二所示17個產品項目（下稱系爭產品
    ）部分，否認被上訴人得予退貨，並以前開情詞置辯。經查
    ：
  (一)按解釋私人之契約應通觀全文，並斟酌立約當時之情形，以
    期不失立約人之真意；次按契約應以當事人立約當時之真意
    為準，而真意何在，又應以過去事實及其他一切證據資料為
    斷定之標準，不能拘泥文字致失真意；再按解釋當事人之契
    約，應於文義上及論理上詳為推求，不得拘泥字面，致失當
    時立約之真意（最高法院18年上字第1727號、19年上字第45
    3號、19年上字第58號判例要旨參照）。
  (二)查兩造所定防毒軟體合約第3條第6項及第7項約定:「甲方(
    上訴人，下同)同意乙方(被上訴人，下同)向甲方訂購之丙
    軟體首批數量，乙方擁有100%之換貨權利」、「乙方同意首
    批之後續訂之產品，則須經由甲方同意才可進行換貨」（見
    原審審訴卷第8頁）。即兩造約定於合約存續期間內，就各
    該首批訂購之產品，被上訴人可無條件向上訴人換貨，其餘
    被上訴人後續訂購之產品，則須上訴人同意方可換貨。至於
    合約終止時，依上開防毒軟體合約第6條第4項約定「本合約
    終止時，雙方應於30天內針對乙方之丙軟體庫存協商處理方
    式，處理之優先原則依序如下：促銷、換貨、退貨」（見原
    審審訴卷第10頁）。另上訴人未同意被上訴人提出之促銷方
    案，為兩造不爭執之事項第(四)項，復因兩造合約已經終止，
    無從以換貨方式處理。則通觀上開防毒軟體合約全文，兩造
    既已於合約第3條第6項及第7項約定換貨之方式，應認兩造
    所定合約終止時之退貨方式，仍須受合約第3條第6項及第7
    項約定之拘束，即就各該首批訂購之產品，被上訴人始可無
    條件向上訴人退貨，其餘被上訴人後續訂購之產品，則須上
    訴人同意方可退貨。蓋兩造所定合約終止時，苟被上訴人可
    無條件退貨，不受合約第3條第6項及第7項約定之拘束，則
    兩造自93年3月31日締約後，被上訴人於每一年度向上訴人
    進貨後產生之庫存卻未於次一年度向上訴人辦理換貨時，均
    得遲至系爭契約於97年度屆期終止時，逕主張一次辦理4個
    年度(93-97)之退貨，將造成上開防毒軟體合約第3條第6項
    及第7項之約定形同具文。且兩造簽定防毒軟體合約，因電
    腦病毒日新月異，上訴人依該防毒軟體合約販售予被上訴人
    之防毒軟體，性質上屬市場汰換率甚高之產品，消費者之消
    費習慣通常係購買最新之防毒軟體，一旦有新品可供選購時
    ，消費者將無意願購買舊品。是上訴人就前一年度產品於新
    年度回收後，已無法以正常價格單獨販售，遑論二年度以前
    之舊品早無市場價值，上訴人當無可能與被上訴人合意任何
    年度之產品均可退（換）貨，此即上開防毒軟體合約第3條
    第6項及第7項約定經上訴人同意方可換貨之緣由，否則上訴
    人將因必須無條件收受時間久遠、已無市場價值之舊品而蒙
    受損失。是就兩造所定防毒軟體合約為文義及論理解釋，應
    認兩造所定合約終止時，兩造立約當時之真意，仍係除首批
    首批訂購之產品可無條件退貨外，其餘被上訴人後續訂購之
    產品，須經被上訴人同意始可退貨。
  (三)本件被上訴人請求退貨之如附表二所示17個產品項目，其中
    編號6437之Panda鈦金Bundle版屬於93年版，其餘均屬於96
    年版，有被上訴人提出廠商對帳單可稽（見原審訴字卷第
    14-15頁）。上訴人辯稱上開96年版產品，上訴人向來僅同
    意最遲於97年2月底前辦理換貨，被上訴人遲延辦理2007年
    版及更早之前版本之庫存品之換貨，上訴人無接受被上訴人
    換貨或退貨之義務等情，核與被上訴人通知其所有經銷門市
    96年版軟體回收期限至97年2月22日為止，逾期不再收退貨
    一節相符，有被上訴人提出之96年11月22日（門）960019
    號函可稽（見本院卷第70頁），且未違反兩造所定防毒軟體
    合約第3條第6項及第7項「經由甲方同意才可進行換貨」之
    約定，已如前述。被上訴人主張系爭產品依合約第6條第4項
    約定，均得退貨，與合約第3條第6項及第7項換貨之約定無
    涉云云，並不足取。
  (四)被上訴人雖以上訴人於系爭Panda防毒軟體經銷合約存續期
    間內，曾就去年度之庫存品，於新年度2月底以後仍辦理換
    貨，並提出進貨退出單及折讓證明單為證（見原審訴字卷第
    18-22頁）。上訴人則辯稱上開退貨之產品，其中「Panda鈦
    金版+系統管理大師」，因依兩造就該產品另訂協議書第1條
    第5款約定，被上訴人本有全數退貨之權利，其餘前一年度
    庫存品，上訴人之所以同意被上訴人於新年度之2月份後可
    辦理該等產品之換貨，僅係為維護二造間繼續交易之商誼等
    語。查兩造曾以專案方式就部分產品辦理退貨，有上訴人提
    出之協議書為憑(見本院卷第33頁），另被上訴人就前一年
    度之庫存品於新年度之2月底前或後向上訴人辦理換貨，亦
    均符合兩造所定防毒軟體合約第3條第6項及第7項「經由甲
    方同意才可進行換貨」之約定。故本件被上訴人未於合約有
    限期限內徵得上訴人之同意辦理2007年版及更早之前版本產
    品之換貨，依約上訴人即無接受被上訴人退貨之義務。被上
    訴人執此主張不論是否為該年度之庫存品，依約均得辦理退
    貨云云，亦不足取。
  (五)以上，兩造合約終止時，對於庫存產品之退貨處理，依文義
    及論理解釋，並斟酌過往事實及一切證據，仍應受合約第3
    條第6項及第7項約定之拘束，上訴人拒絕如附表二所示17個
    非2008年版產品項目之退貨，自未違反兩造合約之約定。又
    上訴人同意被上訴人退貨之附表一所示22個產品項目（2008
    年版產品及極速備份還原系統），貨款合計4,390,236元，
    扣除被上訴人尚未支付之保留款2,961,653元及會計帳務尾
    差7元，得退貨金額合計1,428,576元（4,390,236－2,961,
    653－7＝1,428,576）；另附表二所示17個非2008年版產品
    項目，貨款金額為1,259,031元，被上訴人尚有保留款1,061
    ,541元未付，有被上訴人提出之對帳單可憑（見原審訴字卷
    第59-61頁），且為兩造所不爭執（見本院卷第40、49頁）
    。則附表一所示22個產品項目之得退貨金額1,428,576元，
    扣除上訴人主張抵銷之附表二所示不得退貨之17個產品項目
    保留款1,061,541元，上訴人辯稱被上訴人僅得請求退還貨
    款367,035元（1,428,576－1,061,541＝367,035），應屬可
    取。被上訴人主張扣除非2008年版產品，仍得請求退還1,42
    8,576元云云，並不足採。
六、綜上所述，被上訴人主張依兩造所定合約，就附表一、二所
    示產品項目退貨予上訴人後，上訴人先前受領退貨部份價金
    1,626,066元之法律上原因已不存在，並依民法第179條之規
    定請求返還，扣除上訴人不同意退貨之附表二所示17個產品
    項目及主張抵銷之所餘金額367,035元，被上訴人其餘請求
    上訴人返還溢付之價金1,259,031元（1,626,066－367,035
    ＝1,259,031），及自起訴狀繕本送達翌日即98年5月27日（
    見原審審訴字卷第89-1頁）起至清償日止，按年息5％計算
    之利息，洵屬無據，應予駁回。被上訴人敗訴部分，假執行
    之聲請亦失所依據，應併予駁回。上開不應准許部分，原審
    （除確定部分外）為上訴人敗訴之判決，尚有未洽，上訴意
    旨指摘原判決此部分不當，求予廢棄改判，為有理由，應由
    本院予以廢棄，改判如主文第二項所示。
七、本件事證已臻明確，兩造其餘攻擊防禦方法及未經援用之證
    據，經本院斟酌後，認均不足以影響本判決之結果，無逐一
    詳予論駁之必要，附此敘明。
八、據上論結，本件上訴為有理由，依民事訴訟法第450條、第
    78條判決如主文。
中    華    民    國    99    年    12    月    21    日
                    民事第十八庭
                        審判長法  官 湯美玉
                              法  官 丁蓓蓓
                              法  官 李慈惠
正本係照原本作成。
不得上訴。
中    華    民    國    99    年    12    月    23    日
                              書記官 王敬端

司法院資訊處製作；財團法人民間司法改革基金會備份。
